【裁判字號】    95,上易,859
【裁判日期】    951226
【裁判案由】    土地移轉登記
【裁判全文】
臺灣高等法院民事判決                 95年度上易字第859號
上  訴  人  乙○
被上訴人    財政部國有財產局
法定代理人  丁○○
訴訟代理人  甲○○
複代理人    丙○○
上列當事人間請求土地移轉登記事件，上訴人對於中華民國95年
8月31日臺灣臺北地方法院95年度訴字第6616號第一審判決提起
上訴，本院於95年12月12日言詞辯論終結，判決如下：
    主  文
上訴駁回。
第二審訴訟費用由上訴人負擔。
    事實及理由
一、本件上訴人主張：伊為基隆市○○區○○段735地號土地其
    中面積266.49平方公尺部分（下稱系爭土地）之善意占有人
    ，系爭土地之所有權人雖登記為中華民國，管理者登記為被
    上訴人，惟伊早於民國51年間即在系爭土地上耕作，依民法
    第940條、第952條規定，伊自得合法使用系爭土地，此參68
    年5月23日臺灣基隆地方法院（下稱基隆地院）檢察官68年
    度偵續字第5號不起訴處分書、73年9月6日基隆地院73年度
    易字第291號刑事判決認為伊無罪，亦足證之。又依憲法第2
    條規定：「中華民國之主權屬於國民全體」，伊既有權使用
    系爭土地，自得請求登記為系爭土地之所有權人，管理者無
    從拒絕駁回等情，爰依民法第769條之規定，求為命被上訴
    人應發給上訴人系爭土地移轉登記證明之判決（原審為上訴
    人敗訴之判決，上訴人聲明不服，提起上訴）。並上訴聲明
    ：(一)原判決廢棄。(二)被上訴人應發給上訴人系爭土地移轉登
    記證明。
二、被上訴人則以：
    (一)按國家為公法人，自為具有權利義務能力資格之主體，系
      爭土地之所有權人既已登記為中華民國，自非屬他人未登
      記之不動產，上訴人依民法第769條主張時效取得系爭土
      地之所有權，顯無理由。
    (二)再者，已登記不動產所有權人返還請求權，無民法第125
      條之適用，已經大法官會議釋字第107號解釋在案。上訴
      人認系爭土地之管理人即被上訴人，於上訴人占用系爭土
      地逾15年而未請求返還，已喪失所有物返還請求權云云，
      自不可採等語，資為抗辯。並答辯聲明：上訴駁回。
三、兩造不爭執事項：
    系爭土地係登記為中華民國所有，被上訴人係管理機關之事
    實，為兩造所不爭執（見本院卷第28頁之筆錄），並有土地
    登記簿謄本可證（見原審卷第16頁），堪信為真實。
四、本件經依民事訴訟法第463條準用同法第270條之1第1項第3
    款規定，整理爭點並協議簡化爭點後，兩造同意就本院95年
    11月13日準備程序中，兩造協議簡化之爭點為辯論範圍。兩
    造之爭執點為：上訴人得否以所有之意思20年間和平繼續占
    有系爭土地，而請求被上訴人發給系爭土地之移轉登記證明
    ？（見本院卷第28頁之筆錄）。茲分述如下：
    (一)按以所有之意思，二十年間和平繼續占有他人未登記之不
      動產者，得請求登記為所有人，民法第769條定有明文。
      又就所有權取得時效之第一要件須以所有之意思，於他人
      未登記之不動產上而占有（最高法院68年台上第1584號判
      例要旨參照）。
    (二)查系爭土地之所有權人既登記為中華民國，有土地登記謄
      本可考（見原審卷第16頁），則中華民國為系爭土地登記
      之所有權人，系爭土地即非屬於「他人未登記之不動產」
      ，揆諸前開說明，上訴人自無可能經由和平繼續占有而時
      效取得系爭土地之所有權。又法人係除自然人外，依法律
      規定所設立具有權利義務能力資格之主體，為法律創設之
      人格者，且分為公法人與私法人二類，其依公法設立者，
      為公法人，依私法設立者，為私法人。國家係公法人，自
      為具有權利義務能力資格之主體，自得依法取得權利甚明
      。是上訴人主張伊係善意占有，已依時效取得系爭土地所
      有權，國家並非民法第769條所指之「他人」，系爭土地
      雖登記為中華民國所有，伊仍得依民法第769條之規定取
      得系爭土地之所有權，且伊確有以所有之意思20年間和平
      繼續占有系爭土地云云，自屬無據。
    (三)又上訴人雖提出68年5月23日基隆地院檢察官68年度偵續
      字第5號不起訴處分書、73年9月6日基隆地院73年度易字
      第291號刑事判決以證明其可取得係爭土地之所有權。惟
      查：
      1.依上訴人所提出之68年5月23日基隆地院檢察官68年度
        偵續字第5號不起訴處分書、73年9月6日基隆地院73年
        度易字第291號刑事判決（見原審卷第9頁至第15頁之處
        分書及刑事判決）觀之，上開68年度偵續字第5號不起
        訴處分書處分上訴人不起訴之理由，乃因上訴人所犯竊
        佔罪嫌之追訴權已罹於時效而消滅，自難證明上訴人有
        權占用系爭土地。
      2.另前開73年度易字第291號刑事判決，主文雖諭知「乙
        ○無罪、其餘部分公訴不受理」，惟其無罪部分理由為
        上訴人占用之土地為基隆市○○○段外寮小段561地號
        土地，並未及於公訴意旨所指竊佔部分即同小段262地
        號土地；至公訴不受理部分，其理由為上訴人實際占用
        同小段561地號土地（系爭735地號土地，重測前為561
        地號土地，見原審卷第16頁之土地登記簿謄本所載），
        其竊佔狀態屬上訴人自51年起之同一竊佔行為之狀態繼
        續，與上開不起訴處分（即上開68年度偵續字第5號不
        起訴處分書）之範圍屬同一事實，足證刑事法院諭知上
        訴人無罪、公訴不受理，並非指上訴人有權使用系爭土
        地。是上訴人依上開不起訴處分書及刑事判決，遽而主
        張其有權取得系爭土地，顯屬無據。
五、綜上所述，上訴人依據民法第769條之規定，請求被上訴人
    應發給上訴人系爭土地移轉登記證明，非屬正當不應准許。
    從而原審所為上訴人敗訴之判決，並無不合。上訴論旨指摘
    原判決不當，求予廢棄改判，為無理由，應駁回上訴。
六、兩造其餘之攻擊或防禦方法及所用之證據，經斟酌後，認為
    均不足以影響判決之結果，爰不逐一論列。
七、據上結論，本件上訴無理由，依民事訴訴法第449條第1項、
    第78條，判決如主文。
中    華    民    國    95    年    12    月    26    日
                  民事第七庭
                      審判長法  官  鄭三源
                            法  官  黃嘉烈
                            法  官  王聖惠
正本係照原本作成。
不得上訴。
中    華    民    國    95    年    12    月    26    日
                            書記官  陳樂觀


司法院資訊處製作；財團法人民間司法改革基金會備份。
